【裁判字號】    94,訴,2721
【裁判日期】    950714
【裁判案由】    移轉返還信託土地
【裁判全文】
臺灣臺北地方法院民事判決              94年度訴字第2721號
原      告  丙○○
被      告  甲○○
訴訟代理人  金玉瑩律師
            葉建廷律師
            吳巧玲律師
上列當事人間請求移轉返還信託土地事件，本院於民國95年6 月
20日言詞辯論終結，判決如下：
    主      文
原告之訴駁回。
訴訟費用由原告負擔。
    事實及理由
一、原告主張：原告於民國71年間，以配偶黃敏名義向訴外人陳
    義雄購買位於台北市○○路○段153號5 樓建物及其坐落之土
    地 (即台北市○○區○○段6小段75地號，應有部分651/10,
    000，下稱系爭土地)，並完成所有權移轉登記。嗣於76年 4
    月7 日原告與其配偶就上開不動產建物部分，以夫妻聯合財
    產更名為由改登記於原告名下，另就系爭土地為節稅考量，
    乃由黃敏於同年3月5日與訴外人丁○○簽立土地買賣契約書
    並辦理移轉登記，其契約書上之約定事項並註記：「本件義
    務人 (黃敏) 係夫妻聯合財產，依修正前民法規定，應屬夫
    所有。俟本件土地產權辦竣登記後，全部買賣價款，限權利
    人交付於義務人之夫 (丙○○) 領取，以上特予承諾」。後
    於76年4月7日，系爭土地377/10,000部分，訴外人丁○○與
    原告簽立土地買賣契約書，金額為新台幣（下同） 841,379
    元，並辦理移轉登記予原告名下，另餘274/10,000部分，則
    以價金611,226 元簽立買賣契約書，並由原告以「信託關係
    」指定其母李黃綢妹為登記權利人而完成登記。上開各買賣
    契約間，事實上並無任何買賣價金之收受與支付。系爭土地
    登記於李黃綢妹名下之274/10,000 部分，其中61/10,000於
    91年間由李黃綢妹贈與登記於原告之女李依秦。嗣原告之母
    李黃綢妹於92年5 月15日辭世，原告乃於94年5月9日以台北
    安和郵局存證信函第959 號為意思表示，終止上開以其母為
    受託人之土地信託契約，因被告與原告同為李黃綢妹之繼承
    人，系爭土地已辦理繼承登記為兩造公同共有 213/10,000
    ，因原告終止信託，依民法第87條、第179條、第244 條第1
    項、第550條、第259條、第367條、第170條、第1146條、第
    110條、第112條、第113條、第114條、第118條、第1147 條
    、第1148條，信託法第9條、第10條、第65條，被告應返還
    已繼承登記於其名下之系爭土地，並聲明：上述李黃綢妹與
    黃菊妹之所有權移轉行為及繼承登記應予撤銷；被告與原告
    公同共有之應有部分213/10,000中被告公同共有之部分應移
    轉登記返還予原告。
二、被告辯以：系爭土地係自用住宅用地，依土地稅法規定，係
    按2/1,000 計徵，並無累進稅率之問題，是原告所謂基於節
    稅考量之經濟目的與其母李黃綢妹間就系爭土地有成立信託
    登記 (亦或借名登記)，並不實在。又原告及其妻黃敏於 76
    年間，邀李黃綢妹共同購買系爭土地，權利範圍為651/10,0
    00，經李黃綢妹同意後，曾向被告夫妻及被告之子乙○○提
    及此事，嗣經被告向銀行查詢李黃綢妹帳戶之存款往來明細
    表發現，其曾於76年4月27日及同年4月29日分別提款350,00
    0元及261,226元，共計611,226元，該金額即為應有部分274
    /10,000)買賣所有權移轉契約書之價款總金額，此足證李黃
    綢妹係依買賣關係而取得系爭土地所有權。此外，李黃綢妹
    與訴外人丁○○交易時，當時土地乃登記於訴外人丁○○名
    下，李黃綢妹乃信賴土地登記而認丁○○應為真正所有權人
    進而與之交易，訴外人丁○○與黃敏及原告三人間之法律關
    係為何，李黃綢妹並不知情，係為善意之第三人，依法應善
    意取得系爭土地所有權。是系爭土地所有權既於76年4 月間
    以買賣方式移轉登記於李黃綢妹名下，被告為李黃綢妹之法
    定繼承人並依法繼承系爭土地，於法即為有據，並聲明如主
    文所示。
三、兩造不爭執之事實：
(一)訴外人黃敏於71年間向陳義雄購買系爭土地應有部分651/10
    ,000 及坐落其上建物門牌號碼台北市○○路○段153號5樓之
    不動產。嗣於76年4月7日原告將上開建物以夫妻聯合財產更
    名登記為由，辦理更名登記於原告名下。另系爭土地於76年
    3月5日以買賣關係移轉登記予訴外人丁○○。後於76年4 月
    7 日訴外人丁○○以買賣關係為由移轉登記系爭土地應有部
    分377/10,000予原告，餘274/10,000登記予李黃綢妹 (見卷
    內第10頁至第23頁)。李黃綢妹曾於76年4月27日及同年月29
    日自其帳戶內提領總計611,226元，該金額即為應有部分274
    /10,000)買賣所有權移轉契約書之價款總金額。
(二)李黃綢妹名下系爭土地應有部分61/10,000 ，91年間以贈與
    方式贈與移轉登記予原告之女李依秦，並於91年3 月22日向
    財政部國稅局申報，同日取得贈與稅免稅證明書 (見卷內第
    133頁)。
(三)系爭土地及其上建物於77年12月設定抵押權予第一商業銀行
    (抵押金額為本金最高限額1,380,000元)，後於89年5月另設
    定抵押權予華南商業銀行 ( 抵押金額為最高限額9,000,000
    元) ，上揭抵押權設定義務人皆為李黃綢妹、丙○○、債務
    人為丙○○ (見卷內第131頁、第132頁)。
(四)李黃綢妹於92年5 月15日辭世，兩造為李黃綢妹之法定繼承
    人，餘繼承人皆聲請拋棄繼承，嗣於92年11月14日原告向財
    政部國稅局申報被繼承人李黃綢妹遺產 (其中包括系爭土地
    213/10,000 )，並於同日取得遺產稅免稅證明書。系爭土地
    應有部分分213/10,000於93年2 月26日以繼承為由，移轉登
    記為兩造所公同共有 (見卷內第25頁、第27頁、第28頁)。
四、李黃綢妹係基於買賣之關係取得系爭土地應有部分274/10,0
    00：
(一)查：李黃綢妹曾於76年4 月27日及同年月29日自其帳戶內提
    領總計611,226元（見卷內第177頁），而該金額即為系爭土
    地應有部分274 /10,000 買賣所有權移轉契約書所載之價款
    總金額等情，既有存款往來明細表、所有權移轉契約書（見
    卷內第22 頁）各1份在卷可資佐證，應堪信為真實，經審酌
    李黃綢妹所提領之金額與所有權移轉契約書之買賣價款相一
    致，分毫不差，且李黃綢妹亦因而取得系爭土地應有部分27
    4/10,000，及李黃綢妹提款之時間與系爭土地應有部分移轉
    之時間緊接等客觀情事，即堪認李黃綢妹提領上述現款，應
    係用於支付買受系爭土地應有部分274/10,000之價款，上述
    土地已因李黃綢妹支付價款而經由有權處分者取得所有權，
    而與丁○○是否為原告借用之人頭無涉，是原告主張丁○○
    無權代理、無權處分云云，即非有理，而不足採。
(二)原告雖主張李黃綢妹並未支付價款，李黃綢妹係其借用登記
    之人頭或為其受託人，或原告與李黃綢妹有信託、委任等關
    係存云云，惟原告所為之舉證，不論係丁○○、戊○○之證
    言（見卷內第136頁至第137頁）、或遺產稅免稅證明書（見
    卷內第25頁）、存證信函（見卷內第26頁）、預定買賣契約
    書、公證書、不起訴處分書（見卷內第98頁至第101 頁）等
    ，均無法否認李黃綢妹曾提款611,226 元之事實，並進而推
    翻依上事實所為李黃綢妹係以買賣之方式取得上述土地之認
    定，是其上項主張，即非可採。
(三)原告雖另主張上述買賣係基於通謀虛偽意思表示所成立，依
    民法第87條之規定應屬無效或其得依民法第244條第1項撤銷
    移轉登記云云，惟查：原告上述所為之舉證，並無法證明李
    黃綢妹係基於虛偽之意思表示同意為上述系爭土地之所有權
    人，且亦無法解釋為何李黃綢妹依土地所有權移轉契約書所
    載賣價提款611,226 元之事實，是原告上項主張，亦不可採
    。
(四)原告復依民法第1146 條主張其繼承權受侵害及依民法第179
    條請求返還不當得利云云，惟查：上述土地為李黃綢妹所購
    既如前述，則上述土地屬李黃綢妹之遺產亦無疑義，而被告
    係依其繼承人之身分與原告公同共有系爭土地，其經登記為
    公同共有人，即未侵害原告繼承權，亦無何不當得利之可言
    ，是原告上項主張，亦屬有誤，而不可採。
五、綜上所述，系爭土地屬李黃綢妹之遺產，已堪認定，從而，
    原告依民法第87條、第179條、第244條第1項、第550條、第
    259 條、第367條、第170條、第1146條、第110條、第112條
    、第113條、第114條、第118條、第1147條、第1148 條，信
    託法第9條、第10條、第65 條請求：李黃綢妹與黃菊妹之所
    有權移轉行為及繼承登記應予撤銷；被告與原告公同共有之
    應有部分213/10,000中被告公同共有之部分應移轉登記返還
    予原告，均無理由，應予駁回。
六、訴訟費用負擔之依據：民事訴訟法第78條。
中    華    民    國    95    年    7     月    14    日
                    民事第六庭    法  官  詹駿鴻
以上正本係照原本作成
如對本判決上訴，須於判決送達後20日內向本院提出上訴狀
中    華    民    國    95    年    7     月    14    日
                                  書記官  官碧玲


司法院資訊處製作；財團法人民間司法改革基金會備份。
